【裁判字號】    98,重上,93
【裁判日期】    990112
【裁判案由】    拆屋還地等
【裁判全文】
臺灣高等法院民事判決           98年度重上字第93號
上 訴  人 即    辛○○
附帶被上訴人
法定 代 理人    己○○
訴 訟 代理人    楊進興律師
被 上訴 人即
附帶 上訴 人    戊○○
                乙○○
                丙○○
共      同
訴訟代理人      蔡志雄律師
上列當事人間拆屋還地等事件，上訴人對於中華民國98年1月6日
臺灣士林地方法院97年度訴字第846號第一審判決提起上訴，被
上訴人為附帶上訴，上訴人並為訴之追加，本院於98年12月29日
言詞辯論終結，判決如下：
    主      文
原判決關於駁回上訴人後開第二項之訴部分，暨訴訟費用之裁判
均廢棄。
被上訴人應將坐落臺北縣汐止市○○段1317地號土地上建物（門
牌號碼為臺北縣汐止市○○路○段385巷5號）如附圖所示1317- (
B)部分（面積43平方公尺）拆除，並將占用之土地返還上訴人。
其餘上訴與追加之訴均駁回。
附帶上訴駁回。
第一、二審訴訟費用（含追加之訴與附帶上訴部分）由被上訴人
負擔四分之一，餘由上訴人負擔。
    事實及理由
一、按於第二審為訴之變更或追加，非經他造同意不得為之。但
    請求之基礎事實同一者，不在此限。民事訴訟法第446條第1
    項、第255條第1項第2款定有明文。上訴人即附帶被上訴人
    辛○○（下稱上訴人）於原審起訴主張被上訴人即附帶上訴
    人戊○○、乙○○、丙○○（下稱被上訴人）所有建物無權
    占有辛○○所有坐落臺北縣汐止市○○段1317地號土地（下
    稱系爭土地），爰依民法第767、179條規定，訴請被上訴人
    (一)應將坐落系爭土地上建物（門牌號碼為臺北縣汐止市○○
    路○段385巷5號）如附圖所示1317-（A）及1317-(B)部分（
    面積合計183平方公尺）之建物（下稱系爭房屋）拆除，將
    占用之土地返還辛○○。(二)被上訴人應給付上訴人新台幣（
    下同）80萬5,200元及自97年7月1日起至返還前項土地之日
    止，按年給付上訴人16萬1,040元」。嗣於本院追加請求：
    「被上訴人應將系爭土地上收件年期民國76年字號：汐地字
    第005995號，設定權利範圍140.64平方公尺，權利人戊○○
    ，權利範圍1/2，丙○○權利範圍1/4，乙○○權利範圍1/4
    之地上權登記予以塗銷」。經核上訴人於原審起訴請求，與
    本院追加之請求，均係本於被上訴人所有建物占用系爭土地
    所主張，是其請求之基礎事實同一，揆諸首揭規定，應予准
    許，合先敘明。
二、上訴人起訴主張：系爭土地為伊所有，伊已辦妥寺廟登記，
    並組成管理委員會，推舉己○○擔任主任委員。詎被上訴人
    未經伊同意，在系爭土地上興建系爭房屋，無權占用系爭土
    地如附圖所示1317-（A）及1317-(B)部分（面積合計183平
    方公尺），每年受有按土地申報地價年息10％計算相當於租
    金之不當得利，而自92年7月1日至97年6月30日止，5年合計
    為80萬5,200元，另自97年7月1日起至被上訴人拆屋還地止
    ，伊每年受有相當於租金之損害16萬1,040元等情，爰依民
    法第767、179條規定求為命被上訴人應將系爭房屋拆除，並
    將占用之土地返還，且被上訴人應給付80萬5,200元及自97
    年7月1日起至返還前項土地之日止，按年給付伊16萬1,040
    元之判決。原審判命被上訴人應給付18萬6,385元及自97年7
    月1日起至返還系爭土地如附圖所示1317-（A）及1317-(B)
    部分土地之日止，按年給付上訴人3萬7,277元；而駁回上訴
    人其餘之請求。上訴人就其敗訴部分提起上訴，並聲明：(一)
    原判決關於駁回上訴人後開第(二)、(三)項之訴部分廢棄。(二)被
    上訴人應將坐落系爭土地上之系爭房屋如複丈成果圖所示13
    17-（A）及1317-(B)部分（面積合計183平方公尺）拆除，
    將占用之土地返還上訴人。(三)被上訴人應再給付上訴人61萬
    8,815元及自97年7月1日起，至返還前項土地之日止，按年
    再給付上訴人12萬3,763元之損害金。(四)追加請求被上訴人
    應將台北縣汐止市○○段1317地號土地上收件年期76年字號
    ：汐地字第005995號，設定權利範圍140.64平方公尺，權利
    人戊○○，權利範圍1/2，丙○○權利範圍1/4，乙○○權利
    範圍1/4 之地上權登記予以塗銷。
三、被上訴人則以：被上訴人戊○○於71年5月3日以讓與為原因
    ，取得系爭土地上，設定權利範圍140.64平方公尺，權利期
    間無定、權利範圍2分之1之地上權登記，而被上訴人乙○○
    、丙○○亦於76年5月12日以讓與為原因，取得系爭土地上
    ，設定權利範圍140.64平方公尺，權利期間無定、權利範圍
    各為4分之1之地上權登記，被上訴人既基於地上權而占有系
    爭土地，自非無權占有，上訴人基於不當得利之法律關係請
    求相當於租金之損害金，顯非適法；又系爭土地地上權既未
    約定租金之計算方法，上訴人自不得違反於地上權設定時之
    約定，請求被上訴人給付地租；縱若上訴人主張系爭房屋之
    面積超過地上權設定範圍之部分應予拆除，上訴人並未舉證
    證明超過地上權設定範圍者係系爭房屋之何部分；且若被上
    訴人就占用超過地上權設定範圍部分應給付相當於租金之損
    害金，上訴人依法定最高上限請求亦屬過高；又系爭房屋現
    仍供被上訴人使用中，上訴人未能舉證系爭房屋有何殘破，
    而致客觀上不堪使用情事，自非得單以系爭房屋已達耐用年
    限，逕解為系爭地上權「無確定期限」之存續期間業已屆至
    等語，資為抗辯，並答辯聲明：上訴駁回。另被上訴人就其
    敗訴部分提起附帶上訴，並聲明：(一)原判決(1)主文第一項關
    於命被上訴人給付超過5萬5,915元部分；(2)主文第二項關於
    命被上訴人按年給付超過1萬1,183元部分，及(1)(2)部分假執
    行之宣告並訴訟費用之裁判均廢棄。(二)上開廢棄部分，上訴
    人在第一審之訴及其假執行之聲請均駁回。
    上訴人之附帶上訴答辯聲明：附帶上訴駁回。
四、查系爭土地為上訴人所有，上訴人已辦妥寺廟登記，並組成
    管理委員會，推舉己○○為主任委員；系爭房屋為被上訴人
    所有，應有部分各為2分之1、4分之1、4分之1；系爭房屋占
    用系爭土地如附圖所示1317-（A）及1317-(B)部分（面積合
    計183平方公尺）；被上訴人戊○○於71年5月3日以讓與為
    原因，於系爭土地上，設定權利範圍140.64平方公尺，權利
    期間無定、權利範圍2分之1之地上權登記；被上訴人乙○○
    、丙○○於76年5月12日以贈與為原因，於系爭土地上，設
    定權利範圍140.64平方公尺，權利期間無定、權利範圍各為
    4分之1之地上權登記之事實，為兩造所不爭執（見原審卷第
    130頁），並經原審囑託台北縣汐止地政事務所測量屬實，
    且有土地登記謄本、寺廟登記證、建物所有權狀、土地登記
    簿、複丈成果圖可稽（見原審卷第9至12、54、64、74、119
    頁），自堪信為真實。
五、上訴人主張被上訴人所有系爭房屋，係無權占有系爭土地，
    所為地上權登記無效，且系爭房屋之地上權已經終止，被上
    訴人自應塗銷地上權登記，拆除系爭房屋，返還占有之土地
    ，並給付相當租金之不當得利等情，則為被上訴人所否認，
    並以前開情詞置辯。經查：
（一）上訴人主張被上訴人係對臺北縣汐止市○○路○段385巷1
      號房屋（下稱1號房屋）設定地上權，並非同巷5號之系爭
      房屋，並提出建築改良物登記簿為證（見本院卷第26至30
      頁）。被上訴人則辯稱係就同巷5號之系爭房屋設定地上
      權等語。查被上訴人設定地上權之原登記申請案件，因逾
      規定保存期限，已銷毀致無法提供，有臺北縣汐止地政事
      務所97年8月13日北縣汐地登字第0970010221號函可稽（
      見原審卷第56頁）。惟被上訴人乙○○、丙○○設定之地
      上權，係於76年5月12日以贈與為原因，自丁○○移轉而
      來（見原審卷第64頁）。丁○○及被上訴人戊○○之地上
      權，則於71年4月26日，自鍾愛華、楊祖誥、楊祖獻三人
      讓與而來（見原審卷第69頁）。而鍾愛華、楊祖誥、楊祖
      獻三人之地上權，係於54年2月14日自楊伯履因繼承取得
      （見原審卷第73頁），楊伯履則於46年8月7日取得系爭地
      上權登記（見原審卷第77頁），並於46年11月5日就臺北
      縣汐止市濟德巷36號為建物所有權第一次登記（見原審卷
      第81、82頁），且該36號建物於54年2月14日由鍾愛華、
      楊祖誥、楊祖獻因繼承取得（見原審卷82、85頁）。又坐
      落臺北縣汐止市○○段1317地號土地之臺北縣汐止市濟德
      巷36號建物建號248號（重測前為320號）即整編後之臺北
      縣汐止市○○路○段385巷5號（見原審卷第103、108頁）
      ；均有臺北縣汐止地政事務所97年9月2日北縣汐地登字第
      0970011060號函附之人工登記簿謄本、及該所97年10月16
      日北縣汐地登字第0970013094號函附之門牌更正資料等在
      卷足憑（見原審卷第80至87頁、100至111頁）。足認系爭
      地上權當初設定之目的係作為臺北縣汐止市○○路○段385
      巷5號之系爭房屋基地使用。上訴人主張系爭房屋並無地
      上權登記，為無權占有系爭土地云云，自不足採。
（二）次按土地法第43條所謂登記有絕對效力，係為保護第三人
      起見，將登記事項賦與絕對真實之公信力，故真正權利人
      祇許在未有第三人取得權利前，以登記原因無效或得撤銷
      為塗銷登記之請求，若至已有第三人本於現存之登記而為
      取得權利之新登記以後，則除得依土地法第68規定請求損
      害賠償外，不得更為塗銷登記之請求，因之真正權利人對
      於第三人依此取得之不動產，訴請返還，自無法律上之根
      據（最高法院41年台上字第323號判例可稽）。上訴人主
      張被上訴人之前手楊伯履片面依台灣省各縣市辦理單獨聲
      請地上權登記注意事項之行政命令辦理，違反民法及土地
      法之規定，且未提出給付租金憑證，設定並不合法，故應
      塗銷地上權等語。被上訴人則辯稱係自前手合法取得地上
      權等語。查系爭地上權之聲請資料因逾保存期限已依法銷
      毀，業如前述，上訴人主張系爭地上權，係未檢附租金憑
      證，逕依「臺灣省各縣市辦理單獨聲請地上權登記注意事
      項」片面設定云云，自屬無據。又系爭地上權於楊伯履設
      定登記後，先由鍾愛華、楊祖誥、楊祖獻繼承取得，再移
      轉善意第三人丁○○及被上訴人戊○○，再由丁○○移轉
      予被上訴人乙○○、丙○○，已如前述，依土地法第43條
      規定及上揭判例意旨，被上訴人取得系爭地上權登記應受
      絕對真實之保護，不論楊伯履設定時有無違法，均不影響
      被上訴人之權利。上訴人追加主張系爭地上權因違法登記
      而無效，應予塗銷云云，亦不足取。
（三）上訴人另主張系爭地上權之存續期間為未定期，自得隨時
      終止，並以98年3月16日上訴理由狀之送達為終止之意思
      表示等語。惟依民法第832條規定，地上權係以在他人土
      地上有建築物，或其他工作物，或竹木為目的而使用其土
      地之用益物權。系爭地上權之存續期間既為未定期，而其
      目的則作為系爭房屋基地使用，則其期限應解為至建築物
      不堪使用為止。查系爭房屋後方牆壁、屋頂雖已毀壞，尚
      未修復，然系爭房屋前方並未毀損，仍可作為洗衣店使用
      等情，業經原審至現場勘驗屬實，有勘驗筆錄及照片可稽
      （見原審卷第116、134、135頁，本院卷第95頁），自難
      認系爭房屋已達不堪使用之程度。至系爭房屋之折舊年數
      雖為42年，有台北縣政府稅捐稽徵處汐止分處函可稽（見
      本院卷第142至145頁），惟此係供核定房屋稅之依據，上
      訴人執此主張系爭地上權之存續期限，因折舊達不堪使用
      之年限而屆滿，且經上訴人表示終止地上權之意思而消滅
      ，並追加請求塗銷地上權登記云云，亦不足取。
（四）上訴人主張系爭房屋應拆除無權占有系爭土地部分。查被
      上訴人就系爭土地有權利範圍140.64平方公尺之地上權登
      記乙節，有系爭土地第二類登記謄本可佐（見原審卷第10
      頁）。惟系爭房屋占用系爭土地之面積為183平方公尺，
      有臺北縣汐止地政事務所北縣汐地測字第0970014301號函
      暨複丈成果圖1份可稽（見原審卷第119頁）。是系爭房屋
      占用系爭土地，在140.64平方公尺範圍內，既有設定地上
      權，其占有自有正當權源，然其餘42.36平方公尺部分（
      計算式如下：183－140.64＝42.36），應屬無權占有。又
      本院於98年5月22日至現場勘驗時，兩造同意就複丈日期
      97 年11月3日複丈成果圖靠北方處從東西向劃縱線，量出
      43 平方公尺的範圍拆除，本院並據此囑託臺北縣汐止地
      政事務所繪製如附圖所示複丈成果圖，有勘驗筆錄及臺北
      縣汐止地政事務所函附複丈成果圖可稽（見本院卷第62、
      67、68頁）。從而，上訴人訴請被上訴人應將坐落系爭土
      地上之系爭建物，如附圖所示1317-(B)部分（面積43平方
      公尺）之建物拆除，並將占用之土地返還上訴人，自屬有
      據。
（五）上訴人雖復主張系爭房屋靠近巷道部分為事後所增建，故
      從靠近385巷道部分南北向劃出43平方公尺屬逾地上權部
      分等語。惟查，系爭地上權之原登記申請案件，因逾規定
      保存期限而銷毀，已如前述；上訴人亦自承系爭地上權範
      圍並無確切之位置圖（見本院卷第75頁）；且上訴人聲請
      訊問之證人甲○○並無法指出系爭房屋的位置（見本院卷
      第150頁背面）；另一證人庚○○則曾於本院98年度上字
      第399號民事事件，為上訴人訴訟代理人之複代理人（見
      本院卷第155頁），其證詞自均難為有利上訴人之認定。
      上訴人主張系爭房屋靠近385巷道南北向劃出43平方公尺
      部分屬逾地上權範圍云云，自屬無據。應以兩造於98年5
      月22日合意靠北方處從東西向劃縱線43平方公尺之附圖所
      示1317-( B)部分，屬逾地上權範圍為可取。
（六）再按無權占有他人土地，可獲得相當於租金之利益，並致
      土地所有權人受有同額之損害，此為社會之通念，是無權
      占有人顯係無法律上之原因而受利益，土地所有權人自得
      依不當得利法則，請求返還相當於租金之利益。上訴人主
      張被上訴人所有系爭房屋，無權占用系爭土地如附圖所示
      1317-（A）及1317-(B)部分（面積合計183平方公尺），
      每年受有按土地申報地價年息10％計算相當於租金之不當
      得利，而自92年7月1日至97年6月30日止，5年合計為80萬
      5,200元，另自97年7月1日起至拆屋還地止，伊每年受有
      相當於租金之損害16萬1,040元部分。查系爭房屋占用系
      爭土地如附圖所示1317-（A）部分（面積140平方公尺）
      ，屬於地上權登記部分，並非無權占有，已如前述，上訴
      人主張被上訴人受有相當租金之不當得利，自屬無據。至
      系爭房屋占用系爭土地如附圖所示1317-（B）中42.36平
      方公尺部分，屬逾地上權登記部分，已如前述，則上訴人
      依民法第179條之規定，以被上訴人無權占有系爭土地42.
      36平方公尺為由，請求給付於占有期間內所獲致相當於租
      金計算之不當得利損害金，洵屬有據。次按城市地方房屋
      之租金，以不超過土地及其建築物申報總價額年息百分之
      十為限，此規定於租用基地建築房屋者亦準用之，土地法
      第97條第1項、第105條定有明文。而所謂土地價額係指法
      定地價而言，則亦為土地法施行法第25條所明定。又土地
      法第148條規定，土地所有權人依土地法所申報之地價為
      法定地價。經查：系爭土地於89年7月迄今之申報地價為
      每平方公尺8,800元，有系爭土地地價第二類謄本在卷可
      按（見原審卷第45頁）。本院審酌系爭建物係作為洗衣店
      店面使用，該建物前有2米巷道，距公車站牌步行5分鐘可
      達，距汐止火車站約500公尺，開車至交流道約2分鐘可達
      等情，有原審97年11月3日勘驗筆錄可稽（見原審卷第115
      至117頁），應認被上訴人無權占有之土地，交通便利且
      具商業價值，上訴人主張應按系爭土地申報地價之年息10
      ％計算不當得利損害金，應屬合理。則被上訴人無權占有
      系爭土地42.36平方公尺，以申報地價年息10％計算，每
      年受有相當租金之不當得利為37,277元（計算式如下：
      8,800（元）×10％×42.36（平方公尺）=37,277元，元
      以下四捨五入），自92年7月1日至97年6月30日止，共計
      186,385元（計算式如下：37, 277（元）X5（年）=186,3
      85元，元以下四捨五入）。從而，上訴人依民法第179條
      規定，請求被上訴人給付186,385元，並自97年7月1日起
      至返還如附圖所示1317-（B）部分土地之日止，按年給付
      辛○○37,277元，即屬有據。逾此部份之請求，則屬無據
      ，不應准許。
（七）被上訴人主張系爭土地以申報地價年息10%計算不當得利
      損害金顯然過高，應以3%為計算標準，並據此提起附帶上
      訴，且提出庚○○出具之承租辛○○土地地租計算表為證
      (見本院卷第38頁)。查證人庚○○證稱：我是代書，因辛
      ○○繳不出地價稅，被法院查封，而系爭房屋一直沒有繳
      過租金，所以辛○○請我去找他們洽談，是否要按占用面
      積繳租金，有一戶說有地上權所以不接受等語（見本院卷
      第151頁正、背面）。另就上開承租辛○○土地地租計算
      表觀之，係以地上權登記部分按年息2.25％，另加計地租
      部分按年息3％為計算基準。即上訴人當時係以系爭房屋
      占有系爭土地之全部面積，作為為委託庚○○洽談和解之
      標準。且該和解方案既未成立，上訴人自不受該計算表之
      拘束。被上訴人執此作為計算不當得利損害金之標準云云
      ，並不足取。
六、綜上所陳，上訴人請求被上訴人應將坐落台北縣汐止市○○
    段1317地號土地上建物（門牌號碼為台北縣汐止市○○路○
    段385巷5號）如複丈成果圖所示1317- (B)部分（面積43平
    方公尺）拆除，並將占用之土地返還上訴人；且被上訴人應
    給付上訴人186,385元，並自97年7月1日起至返還如附圖所
    示1317-（B）部分土地之日止，按年給付辛○○37,277元之
    損害金部分，洵屬有據，應予准許；逾此部分之請求，為無
    理由，應予駁回。原審就上開應准許部分，駁回上訴人請求
    被上訴人應將坐落系爭土地上之系爭建物，如附圖所示1317
    -(B)部分（面積43平方公尺）拆除，並將占用之土地返還上
    訴人之請求，尚有未洽，上訴意旨指摘原判決此部分不當，
    為有理由，爰由本院將此部分廢棄，並改判如主文第2項所
    示。至於上訴人其餘請求不應准許部分，原審為其敗訴判決
    並駁回其假執行之聲請，經核於法並無不合，上訴意旨求予
    廢棄改判，為無理由，應駁回此部分上訴；上訴人於本院追
    加請求被上訴人應系爭地上權登記予以塗銷部分，亦屬無據
    ，應併予駁回。至於原審命被上訴人（即附帶上訴人）應給
    付部分，並依聲請分別為准免假執行之宣告，經核於法並無
    不合，附帶上訴意旨指摘原判決此部分不當，求予廢棄改判
    ，為無理由，應駁回其附帶上訴。
七、本件事證已臻明確，兩造其餘攻擊防禦方法及立論之證據資
    料，均經本院審酌後，對判決結果不生影響，爰無庸逐一論
    述，併此敘明。
八、據上論結，本件上訴為一部有理由，一部無理由，追加之訴
    及附帶上訴為無理由，依民事訴訟法第450條、第449條第1
    項、第79條、第85條第1項前段，判決如主文。
中    華    民    國    99    年    1     月    12    日
                    民事第十四庭
                        審判長法  官 林金村
                              法  官 王麗莉
                              法  官 李慈惠
正本係照原本作成。
附帶上訴人不得上訴。
上訴人如不服本判決，應於收受送達後20日內向本院提出上訴書
狀，其未表明上訴理由者，應於提出上訴後20日內向本院補提理
由書狀（均須按他造當事人之人數附繕本）上訴時應提出委任律
師或具有律師資格之人之委任狀；委任有律師資格者，另應附具
律師資格證書及釋明委任人與受任人有民事訴訟法第466條之1第
1項但書或第2項（詳附註）所定關係之釋明文書影本。
中    華    民    國    99    年    1     月    13    日
                              書記官 王敬端
附註：
民事訴訟法第466條之1（第1項、第2項）：
對於第二審判決上訴，上訴人應委任律師為訴訟代理人。但上訴
人或其他法定代理人具有律師資格者，不在此限。
上訴人之配偶、三親等內之血親、二親等內之姻親，或上訴人為
法人、中央或地方機關時，其所屬專任人員具有律師資格並經法
院認為適當者，亦得為第三審訴訟代理人。

司法院資訊處製作；財團法人民間司法改革基金會備份。
